最高法院刑事判決　　　　　　一○○年度台上字第三○五四號
上　訴　人　台灣高等法院台中分院檢察署檢察官　
被　　　告　張宏年
選任辯護人　張豐守律師
被　　　告　吳啟欣
選任辯護人　張淑琪律師
上列上訴人因被告等違反貪污治罪條例案件，不服台灣高等法院
台中分院中華民國九十九年八月二十四日第二審判決（九十九年
度上訴字第九四號，起訴案號：台灣台中地方法院檢察署九十七
年度偵字第二四七八０、二九三六九、二九三九二號），提起上
訴，本院判決如下：
    主  文
上訴駁回。
    理  由
按刑事訴訟法第三百七十七條規定，上訴於第三審法院，非以判
決違背法令為理由，不得為之。是提起第三審上訴，應以原判決
違背法令為理由，係屬法定要件。如果上訴理由書狀並未依據卷
內訴訟資料，具體指摘原判決不適用何種法則或如何適用不當，
或所指摘原判決違法情事，顯與法律規定得為第三審上訴理由之
違法情形，不相適合時，均應認其上訴為違背法律上之程式，予
以駁回。本件公訴意旨略以：被告張宏年自民國九十一年三月起
，擔任台中市議會第十五、十六屆議長迄今（指起訴之日）；被
告吳啟欣則係台中市警察局保安隊員警，自九十三年間支援擔任
台中市議長張宏年隨扈迄今（指起訴之日），其等二人均係依法
令服務於地方自治團體所屬機關而具有法定職務權限之人員，且
張宏年因擔任台中市議會議長，執掌台中市議會行政事務並有審
查台中市政府之預算、決算、議案及就台中市政府首長官員之政
策發言質詢之權。緣於九十三年間，柯美雲計畫以摩納格育樂股
份有限公司（下稱摩納格公司）及摩拿軻育樂股份有限公司（下
稱摩拿軻公司）名義，在位於台中市西屯區○○○路○段一一三
、一一五號投資設立「888小鋼珠店」電子遊戲場（下稱「888小
鋼珠店」），惟營運前提必須先申請取得台中市政府電子遊戲場
業營利事業登記，適逢台中市市長胡志強於九十一年三月二十二
日，在台中市政府第八十八次治安會報指示：針對申請設立電子
遊戲場之業者，採取「電子遊戲場暫緩受理發照」政策，並批示
要求台中市政府工務局自同年三月二十五日起，暫緩受理建築物
新建及用途變更為電子遊戲場之使用執照申請，台中市政府經濟
局商業課（於九十六年十月起改為「經濟發展處商業科」）同時
配合要求業者須領有用途相符之使用執照，始受理電子遊戲場業
營利事業登記之申請，且自九十三年起之電子遊戲場業申請案須
簽陳第一層市長親自批准。柯美雲為順利取得前揭營利事業登記
證，而求助於張宏年。張宏年亦明知此舉違背宣誓條例第六條第
二款「不妄費公帑，不濫用人員，不營私舞弊，不受授賄賂」、
公務員服務法第六條「公務員不得假藉權力，以圖本身或他人之
利益」、第十七條「公務員執行職務時，遇有涉及本身或其家族
之利害事件，應行迴避」（起訴書誤載為第七條）、公職人員利
益衝突迴避法第七條「公職人員不得假藉職務上之權力、機會或
方法，圖其本人或關係人之利益」等法令，卻仍利用其議長之身
分及影響力，而為下列圖利犯行：(1)於九十四年一月間，張宏年
與柯美雲雙方合意，由張宏年利用其擔任台中市議會議長身分之
影響力，出面向台中市政府關說，並約定因協助取得摩納格公司
及摩拿軻公司之電子遊戲營利事業登記證，柯美雲須支付關說前
金、後謝酬金及營業紅利予張宏年。張宏年明知台中市議會之職
權係監督議決市規章、市預算、市特別稅、市財產之處分、市政
府組織自治條例及所屬事業機構組織自治條例、市政府提案事項
及審議市決算之審核報告等事項，核發營利事業登記證非屬其主
管或監督之事務，且依宣誓條例明訂擔任議長不得營私舞弊、收
授賄賂，竟仍違背法令，基於圖本人不法利益之概括犯意，由柯
美雲於九十四年三月間開始申請「888 小鋼珠店」建築物建造執
照（建造發照日期：九十四年四月二十二日），並花費新台幣（
下同）數千萬元資金投入興建「888 小鋼珠店」之建築物，在此
期間，張宏年同時指示不知情之台中市議會機要秘書關勳熹（經
檢察官不起訴處分），居間在台中市政府內部及相關單位協調，
幫助柯美雲儘速取得摩納格公司及摩拿軻公司申請營利事業登記
證所須各項條件，嗣摩納格公司及摩拿軻公司同時於九十四年十
一月三日獲得核發電子遊戲場業用途之使用執照（94府都建使字
第096800、096900號），柯美雲遂於九十四年十一月十日，分別
以摩納格公司及摩拿軻公司名義，同時向台中市政府聯合櫃台中
心遞件申請電子遊戲場業營利事業登記（下稱本案二件營利事業
登記），張宏年亦隨即親自打電話向不知情之台中市市長胡志強
關說本案二件營利事業登記之申請案。此外，張宏年復於九十四
年十二月七日向不知情之業務主管核發之台中市政府經濟局局長
廖德淘關說本案二件營利事業登記之申請案，要求儘快核發電子
遊戲場業營利事業登記證，台中市政府經審核後認為該申請案適
法，因此於九十四年十二月十二日，分別核發摩納格公司及摩拿
軻公司之營利事業登記證。(2)柯美雲基於與張宏年前揭合意，復
以張宏年數次親自與柯美雲協定申請上揭電子遊戲場業營利事業
登記證之前金、後謝及經營賭博業營利利潤數額，自九十四年一
月間起，陸續開立其本人所有之台灣中小企業銀行忠明分行支票
存款帳戶（帳號為026882號）或其父親柯仙亭所有之台中商業銀
行西屯分行支票存款帳戶（帳號為25997 號）之支票及給付現金
，交由知情而與張宏年有圖利犯意聯絡之隨扈吳啟欣，及另一不
知情之隨扈曾文俊（經檢察官不起訴處分）轉交予張宏年或親自
交予張宏年收執。柯美雲所支付金額總計為八百萬元支票款項之
事前酬金、三百萬元支票款項之後謝酬金，惟柯美雲於支付上述
前金及後謝酬金共計一千一百萬元後，即因剛開始營業，尚未賺
回其投入之本錢，而未繼續支付張宏年之營業所得利益，張宏年
則因此心生不滿，表示將不再支援柯美雲繼續經營，柯美雲為維
持「888 小鋼珠店」之經營，即於九十五年十月三十一日及九十
五年十一月三十日，交付張宏年面額二十萬元之支票各一紙，未
料張宏年仍嫌不足，於九十六年二月十九日，唆使范金劍及林長
文積極介入柯美雲與「888 小鋼珠店」坐落土地地主之糾紛，並
表示倘柯美雲與地主解約並退租可獲得地主方面所支付之補償金
，張宏年欲自柯美雲得獲得之補償金中分得一億元或其中一半。
另張宏年並授權范金劍得以其名義壓迫柯美雲，介入處理柯美雲
與地主間之租約協調，以此對柯美雲施加壓力，柯美雲無奈，於
九十六年四月三十日致電張宏年，表示請張宏年繼續支援「 888
小鋼珠店」之經營及欲與張宏年共同沿之前合作之模式（即由張
宏年負責台中市政府建築執照及電子遊戲場業營利事業登記證申
請部分，由柯美雲支付一切成本經營賭博事業，並讓張宏年就柯
美雲所經營賭博事業分取利益之模式），再開設另一家小鋼珠電
玩店，柯美雲並分別於九十六年五月十一日，因張宏年致電索要
，再以支票方式，支付二百萬元予張宏年，於九十六年六月二十
七日，因張宏年再索要，柯美雲再以現金方式，支付一百萬元予
張宏年；於九十六年十月十八日，柯美雲因張宏年在電話中辱罵
並索要款項。嗣後柯美雲因仍欲維持其「888 小鋼珠店」之持續
經營，迫於無奈，與張宏年協調，約定每月支付該店之營業利益
一百萬元與張宏年，並經知情之隨扈吳啟欣及張宏年本人分別於
九十七年一月十五日至九十七年六月三十日間，按月向柯美雲收
取之（共計六個月），前述支票款項均存入張宏年所有之前第七
商業銀行帳戶（帳號為0000000000000 號）、前中華商業銀行台
中分行帳戶（帳號為00000000000000號）及張宏年所借用、不知
情之洪惠雀（台中市議會職員）所有之前交通銀行台中分行帳戶
（帳號為000000000000號）提示兌現，或經隨扈吳啟欣直接兌領
現金，或由張宏年直接以該支票付予他人等方式，供張宏年使用
。迄九十七年七月間止，張宏年計自柯美雲處獲得二千一百四十
萬元之不法利益。因認張宏年、吳啟欣均涉犯貪污治罪條例第六
條第一項第五款之對於非主管或監督之事務，明知違背法令，利
用職權機會或身分圖自己或其他私人不法利益，因而獲得利益（
下稱非主管或監督事務圖利）罪嫌云云。原審經審理結果，認檢
察官起訴張宏年、吳啟欣之前揭犯罪事實，其所提出之證據，不
足為張宏年、吳啟欣有罪之積極證明，所指出證明之方法，亦無
從說服法院以形成張宏年、吳啟欣有罪之心證，基於無罪推定之
原則，為維持第一審諭知張宏年、吳啟欣無罪之判決，駁回檢察
官在第二審之上訴，業於理由欄內詳其取捨論斷之理由。按：
證據之取捨、證據證明力之判斷，以及事實有無之認定，屬事實
審法院之職權，苟其取捨判斷與認定，並不違背論理法則及經驗
法則，即不容任意指為違法，而執為適法之第三審上訴理由。本
件原判決業已明：(1)摩納格公司及摩拿軻公司申請之營利事業
登記及其營業級證之核發事宜，主管機關為台中市政府，係屬台
中市政府所屬（經濟局）等相關機關之行政人員職掌範圍之職務
上之行為，並非屬民意代表之張宏年及僅擔任張宏年隨扈之吳啟
欣職掌範圍之職務上行為；(2)本案二件營利事業登記之申請，均
符合申請當時之法令，台中市政府本應予以核准，經由第一層決
行者即台中市長核准後，台中市政府據以核發本案二件營利事業
登記證，並無違背法令之處。況公訴人起訴事實就本案二件營利
事業登記之核發過程，亦未主張有何違反法令之不應核發而違法
核發之處；(3)本案二件營利事業登記之申請，呈請第一層決行者
即台中市長胡志強核定時，當時之承辦單位即台中市政府經濟局
局長廖德淘雖在該內部簽呈上夾有伊以鉛筆書寫「張議長12/7」
之註記，惟上開註記係發生在台中市政府承辦電子遊戲場業營利
事業登記業務之經濟局內部人員將各單位審查表、會勘紀錄表及
簽稿會核單等以簽呈交付予該局局長廖德淘之後，是廖德淘上開
註記並無可能影響業已完成審查及會勘之各單位人員先前業已完
成之各項審查及會勘工作，且詳觀全卷，復無證據證明上開負責
審查及會勘之各單位人員在執行查核業務時，有受外力影響，將
應予駁回之案件違法強行通過之事證，難認台中市政府承辦人員
在審查及會勘過程，有何受張宏年身分或行為影響之情事；(4)台
中市政府對於本案二件營利事業登記證申請之審核流程，並無特
別異於其他同類型案件之申請案而加速核准時程之情事，即並無
因受外力影響而給予特例加速核准流程之情形；(5)公訴人所舉中
國龍電子遊戲場申請營利事業登記一案之流程，難為本件台中市
政府核發本案二件營利事業登記證有違背法令之憑據；(6)張宏年
上開收受報酬後始代業者出面關心合法發照之行為，本非屬公務
人員利益衝突迴避法第七條所規範應迴避及禁止之事項，自不得
遽採作為張宏年成立貪污治罪條例第六條第一項第五款圖利罪「
明知違背法令」之依據。(7)吳啟欣對於本案二件營利事業登記證
之申請一事，並不知情，亦不曾參與。吳啟欣上開依張宏年指示
下向柯美雲收取支票及現金之行為，既不知收取原因為何，主觀
上難認有圖利罪之犯意，且難僅以吳啟欣有上開代收款項行為，
即遽以認定吳啟欣有觸犯貪污治罪條例第六條第一項第五款之非
主管或監督事務圖利罪等情綦詳，並有卷存證據資料可資覆按。
此乃原審本其職權之行使，對調查所得之證據定其取捨，為價值
上之判斷，亦未違背客觀上之經驗法則與論理法則，自難遽指判
決違法。檢察官上訴意旨略以：張宏年違反利益衝突迴避法第七
條所要求之利益迴避規範，自屬違背貪污治罪條例第六條第一項
第五款所規定之「法令」；張宏年為圖取得電玩業者柯美雲所支
付之大筆金錢酬金，利用其議長身分及影響力，向台中市政府相
關承辦人員、主管及市長關說、請託，協助業者柯美雲迅速取得
本案二件營利事業登記，應可認係假借其身分及職務上之權力、
機會或方法，圖其本人之利益，已違反公職人員利益衝突迴避法
第七條所規範應迴避及禁止之事項，自應成立貪污治罪條例第六
條第一項第五款之圖利罪；吳啟欣確實知悉其依張宏年之指示，
向業者柯美雲收取如起訴書及第一審判決附表一編號７至９、
、、所示六筆金錢係業者柯美雲支付予張宏年作為後謝酬金
之營業紅利，竟仍予收受後再轉交給張宏年，其與張宏年間具有
犯意聯絡及行為分擔，為共同正犯。原判決認張宏年、吳啟欣均
應為無罪之諭知，其採證有違常理及經驗法則，且有適用法則不
當之違誤云云。均係就原判決明白論斷事項，專憑己見而為不同
之評價，執以指摘原判決違法，不足據以辨認原判決已具備違背
法令之形式要件。衡以前開說明，其上訴為違背法律上之程式，
應予駁回。
據上論結，應依刑事訴訟法第三百九十五條前段，判決如主文。
中    華    民    國  一○○  年    六    月    九    日
                      最高法院刑事第十一庭
                          審判長法官  賴  忠  星  
                                法官  呂  丹  玉  
                                法官  吳      燦  
                                法官  蔡  名  曜  
                                法官  葉  麗  霞  
本件正本證明與原本無異
                                      書  記  官  
中    華    民    國  一○○  年    六    月   十四   日
                                                      v